臺灣臺南地方法院民事判決
109年度訴字第757號
原      告  吳慶章  
訴訟代理人  許有茗律師
複代 理 人  李涵如  
被      告  吳豐明  

            吳榮    

            吳龍賢  

            吳志賢  

兼上二人共同
訴訟代理人  吳筆賢  


被      告  蔡其廷  



            李吳素招

            吳素雲    住○○市○○區○○路0段000巷00號0                          樓

            吳憲昌  

上  一  人
訴訟代理人  高靜雅  
兼上二被告共同
訴訟代理人  吳素珍    住○○市○○區○○路000巷0號0樓之                          00


上列當事人間請求分割共有物事件，經本院於民國109年12月17
日言詞辯論終結，判決如下：
    主      文
兩造共有坐落臺南市○○區○○○段000地號（即重測前麻豆段661地
號，面積1231.62平方公尺）、513地號（即重測前麻豆段661-1
地號，面積942.86平方公尺）、514地號（即重測前麻豆段661-2
地號，面積325.16平方公尺）土地，合併分割如附圖所示，即：
編號甲部分（面積245.96平方公尺）分歸原告取得；
編號乙部分（面積178.28平方公尺）分歸被告吳筆賢、吳龍賢、
吳志賢、蔡其廷按原應有部分比例保持共有；
編號丙部分（面積178.18平方公尺）分歸被告吳榮取得；
編號丁部分（面積338.53平方公尺）分歸被告吳豐明取得；
編號己部分（面積1197.08平方公尺）分歸被告李吳素招、吳憲
昌、吳素雲、吳素珍按原應有部分比例保持共有。
編號庚部分（面積361.61平方公尺）留作通路，由兩造按原應有
部分比例保持共有。
訴訟費用由兩造按附表【訴訟費用負擔比例】欄所示比例負擔
。
    事實及理由
壹、程序方面：
一、按不變更訴訟標的，而補充或更正事實上或法律上之陳述者
    ，非為訴之變更或追加，民事訴訟法第256條定有明文。本
    件原告起訴時聲明第1項原係請求：「兩造共有坐落臺南市○
    ○區○○段000地號（面積1229平方公尺）、661-1地號（面積9
    34平方公尺）、661-2地號（面積321平方公尺）等三筆土地
    准予合併分割，分割方法如調解卷第51頁示意圖所示：即甲
    圖部分歸為原告所有，乙圖部分分歸為被告吳筆賢、吳龍賢
    、吳志賢、蔡其廷等四人保持共有，丙圖部分分歸為被告吳
    榮所有，丁圖部分分歸為被告吳豐明所有，戊圖部分分歸為
    被告林容生、林玟秀、林容正等三人保持共有，己圖部分分
    歸為被告李吳素招、吳憲昌、吳素雲、吳素珍等四人保持共
    有，黃色庚圖部分為道路，由兩造按比例保持共有。」嗣於
    民國109年8月18日言詞辯論期日當庭將分割方案更正如本院
    卷第157頁附圖所示，並經本院於109年9月30日囑託臺南市
    麻豆地政事務所繪製土地複丈成果圖（下稱附圖），核與前
    揭規定相符，應予准許。
二、次按訴訟繫屬中為訴訟標的之法律關係，雖移轉於第三人，
    於訴訟無影響；前項情形，第三人經兩造同意，得聲請代移
    轉之當事人承當訴訟；僅他造不同意者，移轉之當事人或第
    三人得聲請法院以裁定許第三人承當訴訟，民事訴訟法第25
    4條第1、2項定有明文。本件被告林容生、林玟秀、林容正
    於訴訟繫屬後之109年9月4日將其所有系爭麻豆段661-1、66
    1-2地號土地之應有部分均各24分之1，以買賣為原因辦理所
    有權移轉登記予原告、被告吳豐明（渠等2人就系爭661-1地
    號土地分別取得應有部分3/48、1/16，就系爭661-2地號土
    地均取得應有部分3/48），此有系爭麻豆段661-1、661-2地
    號土地建物查詢資料在卷可憑（本院卷第180-187頁、第207
    -217頁），其後原告、被告吳豐明於109年9月21日以民事聲
    請狀聲請由渠等2人承當被告黃林容生、林玟秀、林容正部
    分之訴訟，而被告等亦均無意見，經核無不合，亦應予准許
    。
三、被告吳榮、蔡其廷經合法通知，未於言詞辯論期日到場，核
    均無民事訴訟法第386條所列各款情形，爰依原告之聲請，
    由其一造辯論而為判決。
貳、實體方面：
一、原告起訴主張：
  ㈠坐落臺南市○○區○○段000地號（即重測後麻豆區尪祖廟段515
    地號，面積1231.62平方公尺）、661-1地號（即重測後麻豆
    區尪祖廟段513地號，面積942.86平方公尺）、661-2地號（
    即重測後麻豆區尪祖廟段514地號，325.16平方公尺）土地
    （下合稱系爭土地）為兩造所共有，共有人及應有部分比例
    均詳如附表所示。因系爭土地為共有人相同之相鄰不動產，
    且兩造間對於系爭土地並無不分割之協議，亦無因物之使用
    目的致不能分割之情形，惟無法達成分割之協議；又因系爭
    土地上目前雖有種植柚子樹，並有原告及被告吳筆賢所有之
    房屋各乙棟、被告吳豐明興建之工寮乙間，然為遷就系爭土
    地之使用現況及促進土地利用，爰依民法第823條第1項、第
    824條第2項、第6項之規定，請求裁判合併分割。
  ㈡另依原告所提如附圖所示之分割方案，其中編號庚部分之道
    路寬度已為6米，因此希望毋庸再互補差價。
  ㈢並聲明：兩造共有坐落臺南市○○區○○段000地號（即重測後麻
    豆區尪祖廟段515地號）、661-1地號（即重測後麻豆區尪祖
    廟段513地號）、661-2地號（即重測後麻豆區尪祖廟段514
    地號），請准予合併分割，分割方法如附圖所示。
二、被告等之抗辯：
  ㈠被告吳豐明、吳筆賢、吳龍賢、吳志賢、李吳素招、吳憲昌
    、吳素雲、吳素珍部分：同意如附圖所示之分割分案，且同
    意不互補差價。並聲明：原告之訴駁回。
  ㈡被告吳榮、蔡其廷部分：未於言詞辯論期日到場，亦未提出
    書狀表示意見。
三、本院得心證之理由：
  ㈠按共有人除共有物之使用目的不能分割或契約訂有不分割之
    期限外，得隨時請求分割共有物；共有物之分割，依共有人
    協議之方法行之，分割之方法不能協議決定者，法院得因任
    何共有人之請求，命為以原物分配於各共有人；共有人部分
    相同之相鄰數不動產，各該不動產均具應有部分之共有人，
    經各不動產應有部分過半數共有人之同意，得適用前項規定
    ，請求合併分割，民法第823條第1項前段、第824條第1項、
    第2項第1款前段、第6項分別定有明文。本件原告主張兩造
    共有系爭麻豆段661、661-1、661-2地號（即重測後之尪祖
    廟段515、513、514地號）為相鄰之土地（共有人及應有部
    分比例均詳如附表所示），共有人相同，並無不能分割之情
    形，且共有人又無不分割之特約，然對於分割方法迄未能達
    成協議等情，有系爭麻豆段661、661-1、661-2地號土地登
    記謄本、地籍圖謄本為憑，且為被告所不爭執，揆諸前揭規
    定，原告請求合併分割系爭麻豆段661、661-1、661-2地號
    土地，於法自屬有據。
  ㈡次按以原物為分配時，因共有人之利益或其他必要情形，得
    就共有物之一部分仍維持共有，民法第824條第4項亦定有明
    文。而分割共有物，以消滅共有關係為目的，法院裁判分割
    共有土地時，除因該土地內部分土地之使用目的不能分割（
    如為道路）或部分共有人仍願維持其共有關係，或部分當事
    人因繼承關係須就分得之土地保持公同共有者，應就該部分
    土地不予分割或准該部分共有人成立新共有關係外，應將土
    地分配於各共有人單獨所有（最高法院92年度台上字第1534
    號、91年度台上字第407號判決參照）。本件兩造所主張如
    附圖之分割方案係將編號乙部分土地分歸被告吳筆賢、吳龍
    賢、吳志賢、蔡其廷取得；編號己部分土地分歸被告李吳素
    昭、吳憲昌、吳素雲、吳素珍取得，因前開共有人（除被告
    蔡其廷外）均同意以附圖所示之方案分割系爭土地，顯見渠
    等均願於分割後就取得之土地依附圖所示之方案保持共有，
    依前揭說明，於法自無不合。又本件兩造主張如附圖所
    示之分割方案，經本院送達被告蔡其廷後，被告蔡其廷均未
    到庭或以書狀表示異議，顯見其願於分割後就取得之土地與
    被告吳筆賢、吳龍賢、吳志賢保持共有；另兩造所主張之分
    割方案中之有關留作道路部分（即編號庚部分），其使用目
    的既係為供通行，自應由通行該部分土地之兩造按原應有部
    分比例保持共有。
  ㈢再按法院定共有物分割之方法，應斟酌共有人之利害關係、
    共有物之性質、分割後之經濟效用及公共利益等為公平決定
    （最高法院29年上字第1792號判例、69年度台上字第3100號
    、81年度台上字第16號判決參照）。查系爭土地上目前除有
    原告、被告吳筆賢之房屋各乙棟、被告吳豐明興建之工寮乙
    間外，其餘均種植柚子樹乙情，為兩造所不爭執，並有現場
    照片在卷可憑，堪認為真實。而本院參酌兩造（被告蔡其廷
    、吳榮除外）均同意以附圖所示之分案分割系爭土地，並同
    意無需互補差價，且本件於審理中，被告蔡其廷、吳榮經合
    法通知均未到庭爭執該分割方案，是本院依兩造之意願、分
    得土地面積之多寡、系爭土地之使用情形、經濟效用及全體
    共有人之利益等一切情狀，認系爭土地之分割方式，應以附
    圖所示之分割方法為適當。
四、綜上所述，原告主張兩造並無不分割之特約，又無不能分割
    之情事，既為被告所不爭執，自屬可信，是原告訴請裁判合
    併分割系爭土地，於法自無不合。本院審酌兩造之應有部分
    之比例、使用現狀、經濟效益及兩造之意願等情，認原告所
    主張如附圖所示之分割方案符合公平原則，並兼顧共有人之
    利益，爰判決如主文第1項所示
五、末按訴訟費用，由敗訴之當事人負擔；因共有物分割、經界
    或其他性質上類似之事件涉訟，由敗訴當事人負擔訴訟費用
    顯失公平者，法院得酌量情形，命勝訴之當事人負擔其一部
    ；民事訴訟法第78條、第80條之1分別定有明文。查分割共
    有物事件本質上並無訟爭性，乃由本院斟酌何種分割方案較
    能增進共有物之經濟效益，並兼顧兩造之利益，以決定適當
    之分割方法。本件原告請求分割共有物，因兩造均獲得利益
    ，如僅由敗訴之被告負擔，本院認為顯失公平，爰依兩造獲
    得之利益及就系爭土地應有部分之比例確定訴訟費用之負擔
    如判決如主文第2項所示。
六、據上論結，本件原告之訴為有理由，依民事訴訟法第78條、
    第80條之1、第385條第1項前段，判決如主文。 
中　　華　　民　　國　　109 　年　　12　　月　　25　　日
                  民事第二庭  法  官  洪碧雀
以上正本證明與原本無異。
如不服本判決，應於送達後20日內向本院提出上訴狀（須附繕本
）。如委任律師提起上訴者，應一併繳納上訴審裁判費。
中　　華　　民　　國　　109 　年　　12　　月　　25　　日
                              書記官  林政良   
　　　　　　　　　
附表：各共有人所有系爭尪祖廟段515、513、514地號土地之應有部分比例及訴訟費用分擔比例      編號  土地所有權人          應有部分比例   訴訟費用負擔比例    尪祖廟段515地號 （即重測前麻豆段661地號） 尪祖廟段513地號 （即重測前麻豆段661-1地號） 尪祖廟段514地號 （即重測前麻豆段661-2地號）   ⒈ 原告吳慶章 1/12      7/48 7/48 116/1000  ⒉ 被告吳筆賢 14/540 14/540 14/540 26/1000  ⒊ 被告吳龍賢 14/540 14/540 14/540 26/1000  ⒋ 被告吳志賢 14/540 14/540 14/540 26/1000  ⒌ 被告蔡其廷 1/180 1/180 1/180 6/1000  ⒍ 被告吳榮 1/12 1/12 1/12 83/1000  ⒎ 被告吳豐明 1/8 1/16 9/16 123/1000  ⒏ 被告李吳素招 5/16 5/16 1/16 297/1000  ⒐ 被告吳憲昌 5/48 5/48 1/48 99/1000  ⒑ 被告吳素雲 5/48 5/48 1/48 99/1000  ⒒ 被告吳素珍 5/48 5/48 1/48 99/1000